【裁判字號】    97,交上訴,18
【裁判日期】    970515
【裁判案由】    業務過失致死
【裁判全文】
臺灣高等法院高雄分院刑事判決        97年度交上訴字第18號
上  訴  人  臺灣高雄地方法院檢察署檢察官
上  訴  人
即  被  告  甲○○
選任辯護人  焦文城律師
            施秉慧律師
上列上訴人因被告業務過失致死案件，不服臺灣高雄地方法院96
年度交訴字第122 號中華民國96年12月28日第一審判決（起訴案
號：臺灣高雄地方法院檢察署96年度偵字第12599 號），提起上
訴，本院判決如下：
     主  文
上訴駁回。
     事  實
一、甲○○係廣吉營造有限公司（下稱廣吉營造公司）之員工，
    緣交通部臺灣區○道○○○路局將國道一號高速公路員林至
    高雄拓寬關廟高雄段第561 、561T、561C合併標工程（以下
    稱本件工程）發包予長鴻營造股份有限公司承攬（下稱長鴻
    營造公司），長鴻營造公司將上開工程於95年2 月15日轉由
    廣吉營造公司承攬施工，廣吉營造公司則派任甲○○為工地
    主任，負責施工現場安全及設置警戒措施等工作，為從事業
    務之人。詎甲○○明知廣吉營造公司於95年6 月15日起在高
    雄縣路竹鄉○○路西向東方向與國道1 號高速公路涵洞下方
    進行排水溝工程，原應注意工程進行中應樹立警告標誌，夜
    間並應安裝警告燈，警告標誌設置位置與警告標的物起點之
    距離，應配合行車速率，自45公尺至200 公尺為度，如受實
    際情形限制，得酌予變更，但其設置位置必須明顯，並不得
    少於安全停車視距；在施工路段之路面應妥為清理，以避免
    影響駕駛人視線及行車經過路面打滑，而依當時為天候晴朗
    之夜間，乾燥柏油路面，有工程施作中之情形，依甲○○之
    智識、能力並無不能注意之情事，於95年6 月15日上午進場
    （代號U013-2工地）為暗溝結構開挖施工後，竟疏未注意監
    督要求工人在該施工路段設置相關之明顯警告燈及將路面清
    理乾淨，致於95年6 月16日凌晨2 時16分許，適有曾昱璁騎
    乘車牌號碼XC9-878 號機車搭載楊智程，沿高雄縣路竹鄉○
    ○路由西往東方向行駛，行經高雄縣路竹鄉○○路○○道中
    山高速公路涵洞交會處前時（即上開工程施工路段），因警
    示燈設置不足，無法發揮明顯警示效果，且該施工路段之路
    面遭泥沙覆蓋，而曾昱璁亦因重大過失行經該路段疏未注意
    該施工路段之道路路況而閃避失控，曾昱璁及楊智程倒向同
    向快車道由劉飛龍（由檢察官另為不起訴處分）所駕駛之車
    牌號碼X7-871號曳引車板車（車後懸掛車牌Y9-32 號營業板
    車），復遭上開曳引車板車碾過已倒地之曾昱璁、楊智程等
    2 人，致曾昱璁、楊智程等2 人當場均因多處創傷引發出血
    性休克死亡。
二、案經高雄縣政府警察局湖內分局報請臺灣高雄地方法院檢察
    署檢察官偵查起訴。
    理  由
壹、證據能力有無之認定部分：
一、證人黃國勇於警詢中之陳述無證據能力：
    按刑事訴訟法第159 條第1 項規定：「被告以外之人於審判
    外之言詞或書面陳述，除法律有規定者外，不得作為證據。
    」係酌採英美法之傳聞法則，但於第159 條之1 至第159 條
    之5 增設例外規定，以應實務需要，俾符實體真實發現之訴
    訟目的。本件證人黃國勇於警詢時製作之警詢筆錄，係被告
    以外之人於審判外之書面陳述，依上開規定，原則上不得作
    為證據，且查無同法第159 條之1 至第159 條之5 所規定之
    例外情形。是證人黃國勇於警詢中之陳述，不具證據能力。
二、證人黃國勇於偵查中之證述有證據能力：
    本件證人黃國勇於檢察官偵查中以證人身份向檢察官具結所
    為之證述（相驗卷第62至63頁），證人未曾提及檢察官在偵
    查時有不法取供之情形，反對該項陳述證據具證據能力之被
    告、辯護人亦未釋明該陳述證據有何顯不可信之情況，依刑
    事訴訟法第159 條之1 第2 項之規定，其於偵查中之證言自
    均具有證據能力。
三、被告於警詢中之陳述，及於96年3 月8 日在偵查中之陳述，
    警檢訊問人員係以證人身分傳喚訊問被告，未踐行刑事訴訟
    法第95條所定之告知義務，此項違背法定程序取得之供述證
    據，權衡本件個案違背法定程序之情節、侵害被告權益之種
    類及輕重、對於被告訴訟上防禦不利益之程度、犯罪所生之
    危害或實害等情形，兼顧人權保障及公共利益之均衡維護等
    情狀，應認不具證據能力。
貳、認定本件犯罪之證據及理由部分：
一、訊據被告甲○○固坦承為廣吉營造公司之工地主任，負責本
    件工程施工現場安全及設置警戒措施等工作，為從事業務之
    人，惟矢口否認有何業務過失致死犯行，辯稱：伊於95年6
    月15日進場施工之地點並非肇事工地，且是95年6 月16日上
    午8 、9 時才進入本件肇事工地施工，對於95年6 月16日凌
    晨2 時16分許在肇事工地發生之車禍事故，不負有現場安全
    警示維護之義務，肇事工地之工安責任應歸由長鴻營造公司
    負責云云。
二、經查：
  (一)交通部國道高速公路局將國道1 號高速公路員林至高雄拓寬
    關廟高雄段第561 、561T、561C合併標工程發包由長鴻營造
    公司承攬，長鴻營造公司復於95年2 月15日將工程轉包由廣
    吉營造公司承攬，廣吉營造公司則雇用被告甲○○為上開工
    地之工地主任，負責施工現場安全及警戒設置措施等工作，
    為從事業務之人，而被害人曾昱璁於95年6 月16日凌晨2 時
    16分許，騎乘車牌XC9-878 號機車搭載楊智程，於該施工路
    段閃避失控，被害人曾昱璁及楊智程倒向同向快車道遭劉飛
    龍駕駛之曳引車之板車碾過後，因多處創傷引發出血性休克
    死亡之事實，業經證人黃國勇、梁哲源於偵查中證述明確（
    95年度相字第1132號卷第62頁至第63頁、第57頁至第59頁）
    ，並有道路交通事故現場圖、道路交通事故現場報告表、車
    籍作業系統─查詢認可資料、長鴻營造股份有限公司96年7
    月19日561960M00294號函暨工程合約、交通部臺灣區○道○
    ○○路局拓建工程處96年8 月31日拓工字第0960009416號函
    、廣吉營造公司96年10月26日函各1 份、法醫驗斷書、相驗
    屍體證明書各2 份、道路交通事故照片28幀在卷可稽（警卷
    第20頁至第27頁、第30頁、原審卷第29頁至第69頁、第74
    頁至第77頁、第80頁），此部分事實應堪認定。
  (二)本件爭點主要在於被告甲○○是否自95年6 月15日在肇事工
    地施工，且於同日起即需負起肇事工地擺設交通安全維護措
    施及維護工地附近路面環境之責任？在上開答案為肯定之前
    提下，被告甲○○如疏未注意負責，是否以不作為方式過失
    致被害人曾昱璁、楊智程2 人死亡？分述如下：
  1.被告具有保證人地位：
  (1)被告甲○○為廣吉營造公司之工地主任，率1 組工人於95年
    6 月15日早上進入肇事工地負責代號U013-2排水溝工程，一
    開挖就發現有舊的水溝混凝土工程要換怪手來拆，只作2 個
    小時就停工，隔日再繼續作等語，業經證人即長鴻營造公司
    現場工程師蘇證文、葉重儀於原審審理時證述在卷（原審卷
    第98頁、第99頁、第101 頁、第105 頁），並有95年6 月15
    日監工日誌1 張在卷可稽（原審卷第63頁），另經本院向長
    鴻營造公司函查，據長鴻營造公司以97年4 月25日第56197O
    FL0003號函覆稱：廣吉營造公司於95年6 月15日至95 年6月
    22日之施工地點為U013-2，施工項目為暗溝開挖，該「U013
    -2」OK＋000 ～030 係位於北上南橋下（路竹往阿蓮方向）
    等語，有該函件附卷可稽（本院卷第110 頁）。足見廣吉營
    造公司於95年6 月15日上午即已進入肇事工地施工甚明。證
    人即廣吉公司經理李昌炯於原審審理時雖證稱廣吉營造公司
    於95年6 月15日之施工地點距離車禍事故地點100 多公尺遠
    ，且廣吉營造公司於翌日才要在肇事地點施工開挖水溝工程
    ，我們開始施工時沒有製作施工日誌等語（原審卷第94頁）
    ，惟廣吉營造公司之施工並無製作施工日誌以實其說，且與
    證人蘇證文、葉重儀之上開證述及監工日誌所載不相符合，
    不足採信。被告辯稱：95年6 月16日上午始進場至本件車禍
    肇事地點開挖施工云云，顯係卸責之詞亦不足採。
  (2)按刑法第15條第1 項規定：「對於一定結果之發生，法律上
    有防止之義務」者，該行為人即居於保證人地位，負有保證
    結果不發生之保證義務。構成保證人地位之法律理由，並不
    以法律設有明文規定之義務為限（最高法院31年度上字第23
    24號判例要旨參照）。再按工程進行中，並應樹立警告標誌
    ，夜間並安裝警告燈；警告標誌設置位置與警告標的物起點
    之距離，應配合行車速率，自45公尺至200 公尺為度，如受
    實際情形限制，得酌予變更。但其設置位置必須明顯，並不
    得少於安全停車視距。道路交通安全規則第143 條、道路交
    通標誌標線號誌設置規則第23條第4 款分別定有明文。且依
    長鴻營造公司與廣吉營造公司之工程合約書中，關於護欄、
    圍籬、警示燈等安全措施，均包含在合約中，並均有給予計
    價，於工程合約第15點「防範：2.乙方（即廣吉營造公司）
    應責成工作人員注意安全，對於工地附近人畜及公司財產之
    安全必須注意維護」、第21點「施工安全與配合：3.乙方必
    須確實遵守政府環保法令及業主和甲方工地環境保護及安全
    衛生的規定與要求，並作好各項有關措施，若有違失，乙方
    院接受各主管單位之相關條文的罰款與處分，並得立即改善
    。另乙方應於訂約時簽具『遵守安全衛生規定切結書』及『
    環境保護切結書』，併入合約內執行。4.乙方的交通維護和
    環境衛生工作應確實依規定要求辦理執行，其執行所需之相
    關費用已含於詳細價目單之單價內，且乙方應配合甲方之施
    工環境，設置有關顯明標誌，以策安全，對於工地附近之人
    畜及公司財產之安全，必須慎為防範，倘因疏忽而發生意外
    ，乙方應負一切責任」，其工程合約價目表中亦明列第20項
    「交通維持設施及標誌牌面」包含交通維護之拒馬、串燈等
    費用，並於特定條款第13條「乙方負責範圍：g.各階交維費
    用（含RC護欄搬運費、護欄上方警示燈之裝設及維護費及警
    示燈之電費等）」，有上開工程合約書、詳細價目單、特定
    條款、遵守安全衛生規定切結書、環境保護切結書等在卷可
    稽（原審卷第30頁至第45頁），堪認擔任廣營造公司工地主
    任之被告應負有依上揭規定在施工路段設置警告標誌、維護
    工地附近路面環境之義務。況此工地位處道路旁，對於經過
    之車輛具有發生破壞生命、身體、財產法益較高之危險性，
    被告擔任該工地主任，為對於此等危險源有監督義務之人，
    在其監督與注意義務之範圍內，具有保證不使經過之車輛因
    該施工處所之交通、維護設施之佈設不足而發生事故之義務
    ，被告具有保證人地位至明。
  2.被告疏未負責將工地警示燈擺放妥當及維護工地附近路面環
    境，然被告有防止結果發生之事實可能性：
    該肇事之施工地點沿機慢車道的邊線雖擺設有拒馬、三角錐
    、紐澤西護欄，然被害人曾昱璁、楊智程倒臥處之紐澤西護
    欄上並未裝設警示燈（或反光板），擺放紐澤西護欄之機慢
    車道上有很多沙土及乾涸之泥漿，此經證人黃國勇於偵查中
    （95年度相字第1132號卷第63頁）及現場繪圖警員證人梁哲
    源於偵查中證述明確（95年度相字第1132號卷第58頁反面）
    ，並有交通事故照片28張及案發時之現場照片2 張附卷可稽
    （警卷第23頁至第27頁、上開偵查卷第49頁），堪認當時機
    慢車道受泥沙污染，而被害人曾昱璁、楊智程跌倒處之紐澤
    西護欄、拒馬、三角錐旁及前方均未設置警示燈之事實至為
    明確。故被告未在施工路段之紐澤西護欄、拒馬及施工地點
    前方設置警告燈以在夜間明顯警示、亦未維護工地附近路面
    環境，造成路面泥沙污染，行車易打滑致生意外，有違反保
    證人義務之行為，實甚明確。被告擔任廣吉營造公司之工地
    主任，負責施工現場安全及設置警戒措施等工作，依被告之
    智識、能力、經驗亦無不能注意之情事，因此本案被告具有
    防止結果發生之事實可能性。
  3.被害人曾昱璁與楊智程之死亡與被告之過失具有因果關係及
    客觀可歸責性：
    又被害人曾昱璁騎乘之機車原行駛於機車道，到涵洞下突然
    出現紐澤西護欄，且沒有警示標誌，被害人曾昱璁想要鑽過
    去，人倒在劉飛龍駕駛之車牌號碼X7-871號曳引車板台輪胎
    旁，人與板台輪胎發生摩擦等情，此經證人黃國勇於偵查中
    證述在卷（95年度相字第1132號卷第62頁、第63頁），且以
    死者行向而論，在機車倒放之前的路段路面沒有類似砂石、
    泥漿之情形，亦經證人梁哲源於偵查中證述明確（上開偵查
    卷第58頁反面），被害人曾昱璁先前已正常行駛於路面一段
    時間，何以行經該未設置警示燈、機慢車道受泥沙污染之肇
    事路段時，在未遭到其他車輛撞擊之情形下突然撞上紐澤西
    護欄？足見本件被告若在施工路段設置警告燈、並維護工地
    附近路面環境，使路面淨潔，沒有類似砂石、泥漿，被害人
    曾昱璁駕駛機車行經該處時，當不至於發生危險失控倒地，
    亦不會與被害人楊智程同遭一旁行經快車道之劉飛龍所駕駛
    之曳引車碾斃之結果。另參以臺灣省高屏澎區車輛行車事故
    鑑定委員會之鑑定結果認被告在施工路段夜間未安裝警示燈
    ，且路面未妥為清理為肇事之原因，臺灣省車輛行車事故覆
    議鑑定委員會亦同此結論，有上開臺灣省高屏澎區車輛行車
    事故鑑定委員會高屏澎鑑字第950892號鑑定意見書、臺灣省
    車輛行車事故覆議鑑定委員會府覆議字第0950101122函各1
    份存卷可參（95年度偵字第17855 號卷第18頁至第20頁、第
    23頁），是以被告違反作為義務與被害人曾昱璁、楊智程之
    死亡有因果關係，應堪認定。
  4.不作為與作為等價：
    本件被告疏未在施工路段設置警告燈、維護工地附近路面環
    境，且依當時為天候晴朗之夜間，乾燥柏油路面，有工程施
    作中之情形，依甲○○之智識、能力並無不能注意之情事，
    被告竟疏未注意，而未為上開行為，其過失不為應為行為，
    導致被害人曾昱璁駕駛之機車失控撞上紐澤西護欄倒地，與
    附載之楊智程雙雙遭劉飛龍駕駛之曳引車板台碾斃之結果，
    被告既具有保證人之地位，其疏未作為在刑法評價上即與以
    作為之方式實現不法構成要件相當。
  5.綜上所述，本件被告係以不純正不作為之方式過失致被害人
    曾昱璁、楊智程死亡，應堪認定。被告上開所辯，無非卸責
    之詞，不足採信。本件事證明確，被告犯行堪以認定，應予
    依法論科。
三、核被告甲○○所為，係犯刑法第276 條第2 項業務過失致人
    於死罪（被告行為後，刑法第33條第5 款業於94年2 月2 日
    修正公布，並自95年7 月1 日起施行；修正後刑法第33條第
    5 款規定「罰金：新臺幣1,000 元以上，以百元計算之。」
    ，與修正前刑法第33條第5 款規定「罰金：1 元以上。」不
    同。比較新舊法結果，以舊法較有利於行為人，故依刑法第
    2 條第1 項前段規定，本案關於刑法第276 條第2 項之法定
    刑併科罰金部分，自應適用行為時之法律即修正前刑法第33
    條第5 款規定決定其併科罰金部分之法定刑）。被告以一過
    失行為觸犯數罪名，為想像競合犯，應依修正前刑法第55條
    前段規定（按被告行為後，94年1 月7 日修正公布之刑法，
    自95年7 月1 日施行，刑法第55條關於想像競合犯之規定，
    增訂「但不得科以較輕罪名所定最輕本刑以下之刑」之但書
    規定，惟此僅係科刑之限制，為法理之明文化，非屬法律之
    變更，本無法律修正比較適用之問題，〈最高法院95年5 月
    23日95年第8 次刑事庭會議決議意旨參照〉惟上開罰金刑應
    適用舊法，綜其全部罪刑之結果而為比較結果適用修正前舊
    法對被告較有利），從一罪處斷。
四、原審因依刑法第276 條第2 項之規定，並審酌被告擔任工地
    主任職務，本應切實落實工地施工安全措施，以維護用路人
    之行車安全，不得存有僥倖之心，竟疏於注意肇致本件事故
    ，奪走2 條年輕生命及造成被害人之家庭破碎，行為確有不
    當，惟其過失行為並非肇事主因，被害人曾昱璁就本件事故
    之發生與有重大過失，此有上開交通事故鑑定意見書在卷可
    查，並考量被告尚未與被害人達成和解等一切情狀，量處被
    告有期徒刑1 年2 月。並以被告犯罪行為時間，在96年4 月
    24日以前，核符中華民國96年罪犯減刑條例第2 條第1 項第
    3 款規定，應減其宣告刑二分之一為有期徒刑7 月。本院認
    原審判決認事用法均無違誤，量刑亦稱妥當（原判決疏未敘
    明想像競合之新舊法適用，據上論斷贅引修正前刑法第41條
    第1 項、罰金罰鍰提高標準條例第2 條，又於罰金刑新舊法
    比較適用時誤載刑法第284 條第1 項前段條文，均併予指明
    ），檢察官循告訴人請求提起上訴，指摘原判決量刑太輕，
    被告上訴意旨則矢口否認犯罪，均無足取，上訴均無理由，
    應予駁回。
據上論斷，應依刑事訴訟法第368條，判決如主文。
本案經檢察官孫小玲到庭執行職務。
中    華    民    國    97    年    5     月    15    日
                刑事第一庭  審判長法  官  郭雅美
                                  法  官  張意聰
                                  法  官  莊崑山
以上正本證明與原本無異。
如不服本判決應於收受本判決後10日內向本院提出上訴書狀，其
未敘述上訴理由者，並得於提起上訴後10日內向本院補提理由書
狀（均須按他造當事人之人數附繕本）「切勿逕送上級法院」。
中    華    民    國    97    年    5     月    15    日
                                  書記官  葉淑華
附錄本案論罪科刑法條：
刑法第276條第2項
從事業務之人，因業務上之過失犯前項之罪者，處 5 年以下有期
徒刑或拘役，得併科3,000元以下罰金。


司法院資訊處製作；財團法人民間司法改革基金會備份。
